【裁判字號】    92,上更(一),560
【裁判日期】    921017
【裁判案由】    偽造文書等
【裁判全文】
臺灣高等法院刑事判決                        九十二年度上更(一)字第五六○號
    上  訴  人  臺灣桃園地方法院檢察署檢察官
    被      告  乙○○
    選任辯護人  呂傳勝律師
右上訴人，因被告偽造文書等案件，不服臺灣桃園地方法院，八十七年度訴字第七三
一號，中華民國八十八年十二月十七日第一審判決（起訴案號：臺灣桃園地方法院檢
察署八十六年度偵字第一四六二九號、八十七年偵字第八五六、九二○、三○○一號
），提起上訴，經判決後，由最高法院發回更審，本院判決如左：
    主    文
上訴駁回。
    理    由
一、公訴意旨略以：乙○○基於意圖為自己不法所有之概括犯意，於八十五年五月參
    加告訴人甲○○於桃園縣平鎮市○○路三九二巷二弄六號住處所起每月新台幣（
    下同）一萬元之互助會，共參加二會，又未經李秀娥及盧火雲之同意，以二人名
    義各參加一會，竟於分別於八十五年六月及七月 (第二會及第三會 )，偽造冒用
    會員李秀娥及盧火雲名義標取該互助會，又於八十五年十一月 (第七會 )及八十
    六年三月 ( 第十一會)，標取互助會，使曾女陷於錯誤而分別交付所標取之三十
    一萬元、三十一萬二千一百元、二十七萬八千六百元、二十八萬二千二百元互助
    金。因認乙○○涉犯刑法第二百十條、第二百十六條之行使偽造私文書罪、同法
    第三百三十九條第一項詐欺罪嫌。
二、訊據被告乙○○坦承確有參加由告訴人甲○○所召集如右述所載之互助會二會，
    並代盧火雲、李秀娥加入該互助會各一會，其後又分別於八十五年六月十五日、
    八十五年七月十五日代李秀娥、盧火雲收取標得會款，而被告乙○○本人亦分別
    於八十五年十一月、八十六年一月標取其所參加之上開互助會會款等情（詳原審
    卷第一九二頁）。惟堅決否認有何冒用李秀娥、盧火雲名義參加前開互助會及冒
    用其名義標會之情事。辯稱：八十五年五月伊有參加甲○○之一萬元互助會二會
    ，因為會首說有二個人退會，所以伊才找李秀娥、盧火雲加入，他們都同意由伊
    代標，．．．會錢都交給他們了云云（見本院前審卷第四六頁）。查前開甲○○
    召集之互助會其中李秀娥、盧火雲之會款，由被告乙○○收取之事實，業據證人
    即互助會之會員張玉蘭、黃玉梅證述屬實（見原審卷第一九一頁反面），並有互
    助會會單及收款證明書在卷可稽（見八七偵字第三○○一號卷第五頁、第六頁）
    。李秀娥、盧火雲亦均否認渠等同意由被告乙○○代為參加告訴人甲○○所召集
    之上開互助會，更未委託乙○○標取會款。經查：
    (一)被告乙○○係告訴人甲○○所召集之上開互助會會員，則互助會會員繳納會金
    標取會款，乃係會員依法行使其權利，要難謂被告乙○○施用詐術詐取告訴人甲
    ○○之財物，且就被告乙○○積欠會款部分，被告瓊珠亦與告訴人即會首甲○○
    達成和解，並有和解書一紙可稽（見原審卷第六四、六五頁），是上開積欠會款
    情事係應僅係民事糾紛問題。(二)告訴人甲○○所召集之互助會，對於會員之資格
    並無限制，若被告乙○○欲參加較多之會數，自可以其名義或邱輝雄之名義參加
    ，而無須以盧火雲、李秀娥之名義參加，雖告訴人甲○○於被告乙○○之辯護人
    詰問參加其互助會之資格有無限制，始陳稱每個人僅能參加兩會（見原審卷第一
    九三頁），然觀之告訴人甲○○所提出互助會單並未有此註記（見八七偵字第三
    ○○一卷第五頁），且告訴人甲○○於八十八年九月十五日之前歷次偵審訊問時
    ，均未陳述其上開互助會有參加會數之限制，於被告乙○○之辯護人提出詰問時
    ，始陳稱有參加會數之限制，則其證詞之真實性非無可合理懷疑之處。(三)被告乙
    ○○分別於八十五年六月十五日、八十五年七月十五日標去會款，嗣該二會繼續
    繳納死會會款至八十六年七月始未再繳納，此為告訴人甲○○自承（見八七偵字
    第三○○一卷第三頁反面），則被告乙○○於標取互助會會金後，該二死會尚繳
    納五期及七期之會金（扣除得標當次標會會金），足見被告乙○○應無詐欺之意
    圖，否則焉需於標取互助會會金後，再繳納多達五期及七期以上之會金？(四)依卷
    內資料所示，李秀娥、盧火雲與被告乙○○有密切之金錢往來，則李秀娥、盧火
    雲透過被告乙○○參加告訴人甲○○所召集之互助會並委託標會，應屬可能。雖
    證人即盧火雲之夫吳英證稱：我太太（盧火雲）並未參加告訴人甲○○所召集之
    互助會，因這件事我太太有說他沒參加云云（見原審卷第二五六頁）。惟其乃係
    聽聞其妻盧火雲所述，是證人吳英之上開證詞為聽聞証據，並無證據能力。(五)本
    件有可能係李秀娥、盧火雲自己表示要加入互助會，並經由被告繳付會款，授權
    被告處理互助會有關事宜，嗣發現被告以其等名義標取會款，為避免繳納死會，
    始為否認。亦有可能被告係邀得李秀娥、盧火雲之同意，以其二人之名義入會，
    由被告自行繳納會款。本件既有諸多可能，又無證據足以證明被告係冒李、盧二
    人之名義入會，並冒標會款，自應為被告無罪之判決。最高法院發回意旨認本院
    前審判決第十九頁已載明被告承認未經李秀娥、盧火雲同意或授權以彼等名義參
    加互助會等語，經細閱本院前審判決第十九頁並無記載被告該等供述，僅有第十
    七頁記載被告承認代該二人入會及收取會款及其分別標取會款之語，併此敘明。
三、原審判決認無積極證據足以證明被告犯罪，而為被告此部分無罪之判決，經核尚
    無不當。檢察官上訴，猶執陳詞，認被告此部分應成立犯罪，核無理由，應該駁
    回。
據上論斷，應依刑事訴訟法第三百六十八條，判決如主文。
本案經檢察官張秋雲到庭執行職務。
中    華    民    國    九十二    年       十       月     十    七     日
                            臺灣高等法院刑事第四庭
                                審判長法  官  蔡  永  昌
                                      法  官  徐  昌  錦
                                      法  官  陳  榮  和
右正本證明與原本無異
檢察官如不服本判決應於收受送達後十日內向本院提出上訴書狀，未附理由時應於提
起上訴後十日內向本院補具上訴理由書狀（均應按他造人數提出繕本）。
                                      書記官  劉  麗  芬
中    華    民    國    九十二    年       十       月    二  十  一    日


司法院資訊處製作；財團法人民間司法改革基金會備份。
